臺灣高雄地方法院民事判決　　　　　　 95年度重訴字第113號
原　　　告　臺灣銀行股份有限公司
法定代理人　戊○○
訴訟代理人　丁○○
　　　　　　施旭錦律師
被　　　告　甲○○
　　　　　　乙○○
上　一　人　黃振銘律師
訴訟代理人
上列當事人間請求交還土地等事件，經本院於民國96年8 月7 日
言詞辯論終結，判決如下：
    主  文
被告甲○○應將坐落高雄市苓雅區○○○段第六三八地號土地上
如附圖所示A'部分（面積四平方公尺）及同段第六三九地號土地
上如附圖所示A 部分（面積一八五平方公尺）之建物拆除，並將
該部分土地返還予原告。
被告甲○○應給付原告新臺幣肆佰伍拾陸萬貳仟壹佰元，及自民
國九十五年三月二十五日起至清償日止，按週年利率百分之五計
算之利息，並自民國九十五年三月二十二日起至交還土地之日止
，按月給付原告新臺幣柒萬陸仟零參拾伍元。
被告乙○○應將坐落高雄市苓雅區○○○段第六三八地號土地上
如附圖所示B'部分（面積二十一平方公尺）及同段第六三九地號
土地上如附圖所示B 、C 部分（面積一六二平方公尺、一零四平
方公尺）之建物拆除，並將該部分土地返還予原告。
被告乙○○應給付原告新臺幣陸佰捌拾柒萬參仟零陸拾元，及自
民國九十五年十一月十二日起至清償日止，按週年利率百分之五
計算之利息，並自民國九十五年八月三十一日起至交還土地之日
止，按月給付原告新臺幣壹拾壹萬肆仟伍佰伍拾壹元。
原告其餘之訴駁回。
訴訟費用由被告甲○○負擔百分之三十，被告乙○○負擔百分之
四十四，餘由原告負擔。
本判決第一至四項於原告以新臺幣玖佰伍拾伍萬元、壹佰伍拾貳
萬元、壹仟肆佰參拾捌萬元、貳佰貳拾玖萬元供擔保後，得假執
行；但被告甲○○如就本判決第一、二項分別以新臺幣貳仟捌佰
陸拾肆萬陸仟參佰元、肆佰伍拾陸萬貳仟壹佰元為原告供擔保後
；被告乙○○如就本判決第三、四項分別以新臺幣肆仟參佰壹拾
伍萬貳仟柒佰陸拾元、陸佰捌拾柒萬參仟零陸拾元為原告供擔保
後，各得免為假執行。
原告其餘假執行之聲請均駁回。
    事實及理由
一、原告起訴主張：座落高雄市苓雅區○○○段第638 、639 地
    號土地（以下分別稱638 號土地、639 號土地，合稱系爭土
    地）為原告所有，被告甲○○未經原告同意即於系爭土地上
    如附圖所示A'、A 搭建未辦保存登記之門牌號碼為高雄市苓
    雅區○○○路22-2號之建物（下稱建物甲），而分別無權占
    用638 號土地、639 號土地各4 平方公尺、185 平方公尺之
    面積，被告乙○○亦未經同意於系爭土地上如附圖所示B'、
    B 、C 搭建未辦保存登記之門牌號碼高雄市苓雅區○○○路
    22-1號之建物（下稱建物乙），分別無權占用638 號土地、
    639 號土地各21平方公尺、26 6平方公尺之面積，原告自得
    請求被告返還系爭土地，且被告占用時間均已逾數十年，依
    社會通常之觀念，可獲得免於支付租金之利益，致原告受有
    損害，依民法第179 條之規定，原告自得請求被告返還其等
    自民國80年4 月1 日起至95年3 月31日止按被告占用系爭土
    地之面積以申報地價依年息10％所計算相當於租金之不當得
    利，及自95年4 月1 日起按月給付相當於租金之不當得利，
    為此爰依所有物返還請求權及不當得利法律關係，聲明求為
    判決：被告應將建物甲、建物乙拆除返還系爭土地於原告，
    被告甲○○、乙○○應分別給付原告自80年4 月1 日起至95
    年3 月31日止之相當於租金之不當得利新臺幣（下同）16,2
    61,694元、24,505,298元及均自起訴狀繕本送達之翌日起至
    清償日止按年息5 ％計算之利息，並均應自95年4 月1 日起
    至拆屋還地前分別按月給付原告76 ,035 元、114,551 元，
    並願供擔保請准宣告假執行。
二、被告則以：
  (一)被告甲○○：建物甲為其於79年間所搭建（嗣後辯稱：為他
    人所建，其僅為租用），同意拆屋還地，但其自80年後即未
    使用建物甲，故未受有利益，且已罹於5 年之短期時效等語
    為辯，並聲明：駁回原告之訴及假執行之聲請，如受不利之
    判決願供擔保請准宣告免為假執行。
  (二)被告乙○○：其非建物乙之起造人亦無事實上之處分權，係
    一名姓名年籍不詳，綽號「阿俊」之成年男子（下稱「阿俊
    」）將建物乙借予其使用，其出借建物乙予「台灣心會」亦
    係經「阿俊」同意後所為，而原告請求相當於不當得利之租
    金部分之請求權亦已罹於5 年短期時效等語為辯，並聲明：
    駁回原告之訴及假執行之聲請，如受不利之判決願供擔保請
    准宣告免為假執行。
三、兩造不爭執之事實：
  (一)系爭土地係原告所有，被告占用系爭土地並未得到原告同意
    ，亦無合法權源。
  (二)系爭土地上之建物乙現由被告乙○○使用。
  (三)被告占用面積為如高雄市政府新興地政事務所95年6 月12日
    興法土字第7500號土地複丈成果圖所示，即建物甲、建物乙
    占用638 號土地、639 號土地之面積分別為附圖所示A'部分
    ：4 平方公尺、A 部分：185 平方公尺及B'部分：21平方公
    尺、B 部分：162 平方公尺、C 部分：104 平方公尺之面積
    。
四、本件經整理並協議簡化爭點後，本件爭點即為：(一)建物甲、
    建物乙何人有事實上處分權？原告請求拆屋還地有無理由？
    (二)原告得否請求相當於租金之不當得利？其請求之數額為何
    ？茲就各項爭點審究如次：
  (一)建物甲、建物乙何人有事實上處分權？原告請求拆屋還地有
    無理由？
    按違章建築之讓與，雖因不能為移轉登記而不能為不動產所
    有權之讓與，但受讓人與讓與人間如無相反之約定，應認為
    讓與人已將該違章建築之事實上處分權讓與受讓人。又房屋
    之拆除為一種事實上之處分行為，須有事實上之處分權者，
    始有拆除之權限，最高法院86年度台上字第2272號著有判決
    意旨可資參照。系爭土地為原告所有而為建物甲、建物乙所
    占用，而被告並無使用系爭土地之合法權源已如前述，而建
    物甲部分為2 層之鐵皮屋，面臨苓雅二路方向則為1 層之鐵
    皮屋，建物乙全為一層之鐵皮屋等情，亦經本院於95年6 月
    29日勘驗屬實，有勘驗筆錄附卷可稽，茲就該2 建物有事實
    處分權之人為何認定如後：
    1.建物甲部分：
      被告甲○○於95年4 月7 日本院第一次審理時即已陳稱：
      其於79年間搭建建物甲等語，嗣後雖於95年10月2 日翻異
      前詞陳稱：「（問：有無住在系爭房屋？）答：那棟建築
      物是79年間我有一個朋友在那邊開餐廳，後來經營不善找
      我入股，我變成負責人，餐廳就登記在我的名下，所以房
      屋的稅單也一直寄到我這邊。（問：為何還要一直繳稅？
      ）答：我也沒有繳稅，後來有法院書記官來找我表示我繳
      稅房子就是我的，我就一次繳了10年的稅。‧‧‧（問：
      房屋稅單登記在你這邊，你有使用，所以原告要向你要錢
      及土地？）答：要地就給原告，但我沒有使用土地，為何
      向我要錢。」等語，惟被告甲○○如其後述既係因入股餐
      廳而成為負責人，建物甲復係供經營餐廳所用而登記於被
      告甲○○名下，以經營者通常對於經營場所本有一定之管
      領能力，綜合被告甲○○前後所陳，無論建物甲係被告原
      始起造或事後因經營餐廳而取得，其對建物甲應具有事實
      上之處分權能，再參以被告甲○○於停止經營餐廳不再使
      用建物甲後仍願繳納建物甲多年之房屋稅，足認被告甲○
      ○自79年間起迄今均為對建物甲有事實上處分權能之人，
      而建物甲既占用系爭土地，被告甲○○復無使用系爭土地
      之合法權源，以建物甲僅係一1 、2 層鐵皮屋，其拆除於
      社會經濟並無甚大影響，從而本件原告依民法第76 7條規
      定請求被告應將如附圖所示A 、A'部分之建物甲予以拆除
      並將占有土地予以返還，依法洵無不合，自應予准許。
    2.建物乙部分：
      建物乙全棟外觀均為以鍍鋅浪板所建構完成其屋頂及壁垣
      ，並採大型落地式強化玻璃為其門窗乙情，此有本院前揭
      勘驗所拍攝之照片附卷可稽（卷第261 頁以下），而建物
      乙之用電戶名即為被告乙○○，且為90年3 月新設等情，
      亦有台灣電力股份有限公司高雄區營業處95年7 月11日函
      文暨所附之用電資料表在卷可參，另證人即台灣心會副會
      長丙○○於本院95年9 月13日審理時乃證稱：「（問：臺
      灣心會高雄分會辦公地點，是在何地址？）答：曾經在高
      雄市○○○路與苓雅二路交岔口。（問：上開辦公地點係
      向何人承租？）答：當時是有一位乙○○小姐表示上開空
      間可以給我們使用。（問：當時水電費由何人繳納？答：
      我不知道，但不是臺灣心會繳納。‧‧‧（問：臺灣心會
      與乙○○小姐有無訂定租約？）答：沒有。（問：何時開
      始使用上開地點？）答：從2003年11月份到2006年6 月，
      使用時都沒有向我們索取任何費用，水電費也不是由我們
      支付。」等語明確，而證人丙○○與兩造並無特殊情誼或
      利害關係，其所為證詞自堪採信，被告乙○○雖辯稱：對
      建物乙無事實上之處分權，係「阿俊」將建物乙借予其使
      用云云，並提出79年4 月13日之切結書1 紙為證，惟依建
      物乙之建材、外觀風格觀之，該建物絕非70年代間之產物
      而應為新近之建物，被告乙○○所提出之切結書與建物乙
      間自難認有何關連，此自不足為有利被告乙○○之認定，
      而依前揭證人證詞可知，被告乙○○對建物乙除有使用權
      外亦應有處分、管領之權，此觀其可無償將建物乙提供與
      他人使用，並為他人支付使用期間之水電費即明，再參以
      未辦保存登記之建物既無從為所有權之登記，其自僅能依
      房屋稅及水電登記之名義人或其他有無處分權能等為綜合
      判斷，而建物乙自外觀全部為新設後近年之電費用戶名稱
      既登記為被告乙○○並由之繳交，且被告乙○○亦自陳：
      「『上光眼鏡行』並非其出租，是如果有盈餘的話我可以
      分」之語（卷第231 頁），以該建物應係新建而非79年間
      之舊建物而言，縱原舊建物確非被告乙○○所建僅供使用
      ，衡以常情，應無人會出資重建一建物而再將之無償供原
      占用者繼續使用收益之情形，且被告乙○○竟得在非其「
      出租」之情形下向承租人收取「盈餘」，顯見建物乙無論
      名義上及實際使用管領上均應歸屬於被告乙○○始符常理
      ，則無論建物乙是否為被告乙○○所出資興建，其對建物
      乙應有事實上之處分權能應堪認定，況未辦保存登記建物
      之讓與因無法登記，如無相反之約定，應認為讓與人已將
      未辦保存登記建物之事實上處分權讓與受讓人已如前揭判
      決意旨所述，而對於無須登記之物本僅得依照占有之外觀
      推定權利人（或權能人），此可參照民法第801 條、944
      條、948 條之規定意旨得知，故本件被告乙○○依其占有
      外觀即應受推定為事實上處分權人，至被告乙○○對此雖
      提出綽號「阿俊」男子之聯絡電話為反證，但本院自96年
      1 月15日起即命被告乙○○對於「阿俊」此一有利事實之
      證明方法應儘速提出，惟被告乙○○遲至言詞辯論時仍不
      能提出證據以資證明「阿俊」之存在，而所提出之聯絡電
      話亦不足為身份之辨識，實難認其所述為真，被告乙○○
      此部分辯解自無足採，而建物乙占用系爭土地，被告乙○
      ○既為建物乙之事實上處分權人，其復無使用系爭土地之
      合法權源，而上該建物亦僅係1 層鐵皮屋，其拆除於社會
      經濟並無甚大影響，從而本件原告依民法第767 條規定請
      求被告應將如附圖所示B 、B'、C 部分之建物乙予以拆除
      並將占有土地予以返還，依法洵無不合，自應予准許。
  (二)原告得否請求相當於租金之不當得利？其請求之數額為何？
    1.原告得否請求相當於租金之不當得利？
      按租用土地建築房屋之租金以不超過其申報地價年息10％
      為限，土地法第105 條、第97條第1 項分別定有明文，又
      無法律上之原因而受利益，致他人受損害者，應返還其利
      益，雖有法律上之原因，而其後已不存在者，亦同，民法
      第179 條亦有明定。另無權占有他人土地，可獲得相當於
      租金之利益，為社會通常之觀念，最高法院61年臺上字第
      1695號亦著有判例可資參照。被告甲○○、乙○○分別對
      建物甲、建物乙有事實上處分權，而建物甲、建物乙占用
      638 號土地及639 號土地之面積分別為4 平方公尺、21
      平方公尺及185 平方公尺、266 平方公尺已如前述，而63
      8 號土地、639 號土地於89年7 月之申報地價分別為每平
      方公尺41,120元、48,431元，公告現值則分別為每平方公
      尺128,800 元、152,060 元，此有土地登記第2 類謄本、
      地價第1 類謄本等件在卷可憑，另建物甲、建物乙位於中
      山二路與苓雅二路之交叉口，其鄰近有高夢雄整形外科、
      華南商業銀行、三陽機車、美容名店、中信房屋、徐永昌
      整形外科、藍語生活網、7-11、大囍門麻辣鴛鴦火鍋店、
      益揮高爾夫店，交通便利、商業繁榮等情，亦經本院到場
      勘驗屬實，並製有勘驗筆錄、現場照片等件附卷可稽，是
      被告所有之上開地上物既占用原告所有之系爭土地，且原
      告復未同意將系爭土地交予被告使用，被告自無正當之占
      用權源而為無權占有，而其占用之系爭土地計達476 平方
      公尺，依社會通常之觀念，其自因此可能獲得相當於法定
      最高限額租金數額之租金利益自明，而依該地之公告現值
      、土地坐落位置、附近繁榮程度及生活便利性等一切情狀
      ，原告以土地申報地價年息10％請求每月應付租金數額與
      現實社會經濟狀況相衡並非過高，是自89年7 月起依該上
      開標準計算被告甲○○、乙○○每月應給付之相當於租金
      之不當利得計分別為76,035元（計算式：（（41,120×4
      ㎡）＋（48,431×185 ㎡））×10％÷12＝76,035，小數
      點以下四捨五入）及114,551 元（計算式：（（41,120×
      21㎡）＋（48,431×（162 ＋104） ㎡））×10％÷12
      ＝76,035，小數點以下四捨五入）。
    2.原告得請求之數額為何（即被告得主張時效抗辯之範圍）
      ？
      按租金之請求權因五年間不行使而消滅，既為民法第126
      條所明定，則凡無法律上之原因而獲得相當於租金之利益
      ，致他人受損害時，如該他人之返還利益請求權已逾租金
      短期消滅時效之期間，債務人並為時效之抗辯者，其對於
      該相當於租金之利益，不得依不當得利之法則，請求返還
      ，最高法院85年度台上字第711 號裁判著有意旨可資參照
      ，是依上述，原告得請求之上開相當於租金之不當利得之
      時效期間，與租金短期消滅時效之期間乃同為5 年，而原
      告係分別於95年3 月21日、95年8 月30日向本院遞狀對被
      告甲○○、乙○○為起訴請求，且其於被告就此是否曾為
      承認或對之曾另為起訴請求之事實亦未舉證以實其說，其
      對於被告甲○○、乙○○分別就90年3 月22日、90年8 月
      31日以前之相當於租金之不當得利請求權，自已因被告主
      張消滅時效抗辯而不能再行請求返還，原告對被告甲○○
      、乙○○就此相當於租金之不當利得就起訴前應僅分別得
      自90年3 月22日、90年8 月31日起始得請求，則計至原告
      請求之末日即95年3 月21日、95年8 月30日止之租金金額
      ，即分別計為4,562,100 元（計算式：每月租金76,035×
      60 ＝4,562,100元）及6,873,060 元（計算式：每月租金
      114, 551×60＝6,873,060 元），原告起訴請求後對被告
      甲○○、乙○○所得請求者則為分別自95年3 月22日、95
      年8 月31日起均至返還系爭土地之日止，每月相當於不當
      得利之租金各為76,035元、114,551 元（計算式同上揭1.
      所述）。
五、綜上，本件被告確係無權占有原告所有之系爭土地，而原告
    就此相當於租金之損害亦有部分因罹於時效而不得請求，從
    而原告本於所有物返還請求權、不當得利之法律關係，訴請
    被告甲○○、乙○○應分別將建物甲、建物乙拆除而返還系
    爭土地於原告，被告甲○○、乙○○並應分別給付原告自90
    年3 月22日起至95年3 月21日、90年8 月31日起至95年8 月
    30日止之相當於租金之不當得利各4,562,100 元、6,873,06
    0 元及均自起訴狀繕本送達之翌日起（即被告甲○○、乙○
    ○分別自95年3 月25日、95年11月12日起）至清償日止按年
    息5 ％計算之利息，並分別應自95年3 月22日、95年8 月31
    日起至拆屋還地止各按月給付原告76,035元、114,55 1元，
    洵屬有據，應予准許。其逾此範圍外之請求，為無理由，應
    予駁回。
六、兩造陳明願供擔保，聲請宣告假執行或免為假執行，經核原
    告勝訴部分，合於法律規定，爰分別酌定相當之擔保金額宣
    告之；原告其餘假執行之聲請，因訴之駁回而失所依據，不
    予准許。
七、據上論結，本件原告之訴為一部有理由、一部無理由，依民
    事訴訟法第79條、第85條第1 項但書、第390 條第2 項、第
    392 條第2 項，判決如主文。
中　　華　　民　　國　　96　　年　　8 　　月　　28　　日
          民事第四庭    審判長法　官  黃宏欽
                              法  官  古振暉
                              法  官  黃宣撫
上正本係照原本作成。
如不服本判決，應於判決送達後20日內向本院提出上訴狀並表明
上訴理由，如於本判決宣示後送達前提起上訴者，應判決送達後
10日內補提上訴理由書（須附繕本）。
中　　華　　民　　國　　96　　年　　8 　　月　　28　　日
                              書記官  王美玲
